【裁判字號】    99,易,387
【裁判日期】    991014
【裁判案由】    詐欺等
【裁判全文】
臺灣臺北地方法院刑事判決               99年度易字第387號
公  訴  人  臺灣臺北地方法院檢察署檢察官
被      告  甲○○
上列被告因詐欺等案件，經檢察官提起公訴（98年度偵字第2258
9 號），本院判決如下：
    主  文
甲○○犯詐欺取財罪，共貳拾伍罪，各處如附表「科刑」欄所示
之刑，如易科罰金，均以新臺幣壹仟元折算壹日。應執行拘役壹
佰貳拾日，如易科罰金，以新臺幣壹仟元折算壹日。
    事  實
一、甲○○係址設臺北市大安區○○○路○段168 號及170 號地
    下室1 樓家安復健科診所（下稱家安診所）之負責人及執業
    醫師，於民國96年7 月19日，與中央健康保險局（下稱健保
    局）簽訂全民健康保險特約醫事服務機構合約，辦理全民健
    康保險對被保險人之醫療業務及病歷登載與就診紀錄等相關
    事宜，為從事業務之人。甲○○前於93年7 月2 日至94年3
    月16日間，因以不實登載就診紀錄向健保局詐取醫療費用之
    詐欺案件，經本院於95年8 月31日以95年度易字第788 號判
    處有期徒刑3 月，緩刑2 年，經甲○○上訴於臺灣高等法院
    ，臺灣高等法院於同年12月19日以95年度上易字第2015號判
    決駁回上訴確定。詎甲○○於緩刑期間內，仍不知悔改，明
    知應對保險對象實際為醫療行為，方得向健保局申報領取是
    項醫療費用，且依全民健康保險醫療費用支付標準第二部第
    一章第一節門診診察費通則十之規定：由同一醫師診療之同
    日兩次以上之門診相同病情案件，限申報門診診察費一次，
    意圖為自己不法所有，明知如附表「病患姓名」欄所示之人
    ，在如附表「就診日期」欄所示之日，並無為如附表「不實
    診斷紀錄」欄所示之診療或由不同醫師多次診療不同病情之
    事實，卻重複刷取患者之全民健保IC健保卡（下稱健保卡）
    或在其業務上所製作之病歷紙本、健保卡就醫資料電磁紀錄
    （包括病患身分證號、就診日期、診察費、藥品處方及診療
    項目）為不實記載，藉以表示有為病患進行診療，並於當日
    以網路將上開電磁紀錄傳送至健保局而行使，復於如附表「
    受理日期」欄所示之日，以網路將業務上製作之不實「門診
    醫療服務點數申報總表」、「門診醫療服務點數清單」及「
    門診醫療服務醫令清單」等電磁紀錄傳送至健保局，另檢送
    業務上製作之不實「門診醫療服務點數申報總表」紙本予健
    保局申報健保醫療費用而行使，使健保局陷於錯誤，因而於
    受理日起60日內某日，依上開不實就醫紀錄給付如附表「詐
    取金額」欄所示之金錢予甲○○，足以生損害於健保局對於
    醫療給付費用審查核發作業之正確性及如附表「病患姓名欄
    」所示之人。嗣經健保局臺北分局發覺家安診所有重複刷卡
    請領診察費之情形，乃派員訪查，始查悉上情。
二、案經中央健康保險局訴由臺灣臺北地方法院檢察署檢察官偵
    查起訴。
    理  由
壹、證據能力
（一）按被告以外之人於審判外之陳述，雖不符刑事訴訟法第15
      9 條之1 、159 條之2 、159 條之3 、159 條之4 等規定
      ，而經當事人於審判程序同意作為證據，法院審酌該言詞
      陳述或書面陳述作成時之情況，認為適當者，亦得為證據
      。當事人、代理人或辯護人於法院調查證據時，知有第15
      9 條第1 項不得為證據之情形，而未於言詞辯論終結前聲
      明異議者，視為有前項之同意，刑事訴訟法第159 條之5
      定有明文。
（二）查本案當事人就下述證據方法之證據能力，於言詞辯論終
      結前均未異議，而經本院審酌各該證據方法之作成時，並
      無其他不法之情狀，均適宜為本案之證據，依刑事訴訟法
      第159 條之5 之規定，有證據能力。
貳、有罪部分
一、訊據被告甲○○固不否認有將如附表「不實診斷紀錄」欄之
    內容填製於病歷紙本、「門診醫療服務點數申報總表」紙本
    及健保卡就醫資料、「門診醫療服務點數申報總表」、「門
    診醫療服務點數清單」、「門診醫療服務醫令清單」等電磁
    紀錄，並提送健保局以請領如附表「詐取金額」欄所示金錢
    等事實。惟矢口否認有登載不實及詐欺取財之犯行，辯稱：
    伊有復健科專業，也有家庭醫師專業，所以可以提供病患兩
    種不同之診療服務，當時是為了要給病患優質服務，而且有
    些病患除了看復健科外，也會看感冒或腸胃，所以才會刷兩
    次卡。伊診所是用坊間的申報軟體，只要刷卡兩次，電腦就
    會自動向健保局請領兩次診療費，伊是後來才知道這件事，
    事後有請廠商教導如何手動刪除其中一筆診察費，並沒有詐
    欺健保局之故意云云。經查：
（一）被告雖辯稱：伊於病歷、「門診醫療服務點數申報總表」
      紙本及健保卡就醫資料、「門診醫療服務點數申報總表」
      、「門診醫療服務點數清單」、「門診醫療服務醫令清單
      」等電磁紀錄上所填製如附表「不實診斷紀錄」欄之內容
      均屬事實云云。然查：
  １. 如附表「病患姓名」欄所示之人，在如附表「就診日期」
      欄所示之日，並無由被告為如附表「不實診斷紀錄」欄所
      示之診療或由不同醫師多次診療不同病情之事實，業據證
      人陳一心、詹素鑾、黃素嫚、楊振隆、盧彬、李美慧、陳
      家成於偵查中證述在卷（偵卷第200-205 、214-217 頁）
      ，並有中央健保局業務訪查訪問紀錄附卷可稽（偵卷第24
      、41、67、73、77、93、111 、122 、150 、196 頁）附
      卷可稽。
  ２. 被告確有重複刷取上開患者之健保卡，並將如附表「不實
      診斷紀錄」欄之內容填製於病歷、健保卡就醫資料電磁紀
      錄（包括病患身分證號、就診日期、診察費、藥品處方及
      診療項目）為不實記載，而於當日以網路將上開電磁紀錄
      傳送至健保局而行使，復於如附表「受理日期」欄所示之
      日，以網路將業務上製作之不實「門診醫療服務點數申報
      總表」、「門診醫療服務點數清單」及「門診醫療服務醫
      令清單」等電磁紀錄傳送至健保局，另檢送業務上製作之
      不實「門診醫療服務點數申報總表」紙本予健保局以申報
      健保醫療費用而行使，使健保局陷於錯誤，因而於受理日
      起60日內某日，給付被告如附表「詐取金額」欄所示之金
      錢等事實，有健保局99年7 月8 日健保北字第0991500209
      號函及其內附件在卷可查（本院卷第123-211 頁）。
  ３. 綜上，被告確有上開登載不實內容於業務上文書並行使之
      行為，且因此行為致健保局陷於錯誤而給付費用，足以生
      損害於健保局對於醫療給付費用審查核發作業之正確性及
      如附表「病患姓名」欄所示之人，其空言否認上開事實，
      不足採信。
（二）被告雖辯稱：伊雖然有刷卡兩次，但這是要給病患完整的
      治療，也是電腦程式自動申報診察費用，伊沒有要重複請
      領診察費用之意云云。然查：
  １. 依全民健康保險醫療費用支付標準第二部第一章第一節門
      診診察費通則十之規定，由同一醫師診療之同日兩次以上
      之門診相同病情案件，限申報門診診察費一次。被告為執
      業多年醫師，自已瞭解健保費用相關申請程序，且曾經法
      院以其重複刷取健保卡而判決詐欺罪行確定，有本院95年
      度易字第788 號判決、臺灣高等法院95年度上易字第2015
      號判決附卷可稽，堪認被告明知若僅由其一人在同日就同
      一病患相同病情診察一次，無論該次所診察之病情牽涉何
      種醫學專科，均只能申報一次診察費用。而被告早於前案
      即本院95年度易字第788 號、臺灣高等法院95年度上易字
      第2015號刑事案件審理時，即已為此種抗辯，並為法院所
      不採信，足見被告確係知悉凡刷取一次健保卡，電腦程式
      即會自動向健保局申請一次診察費用之事實，其之抗辯已
      難採信。況被告曾於95年3 月8 日，以家安診所之名發函
      臺北市醫師公會，請該公會代函健保局，詢問同一病患到
      診所接受不同醫療服務時，醫療院所應如何申報之疑問。
      而健保局臺北分局則於95年4 月21日函覆家安診所及臺北
      市醫師公會，詳述依全民健康保險醫療費用支付標準第二
      部第一章第一節門診診察費通則十之規定，由同一醫師診
      療之同日兩次以上之門診相同病情案件，限申報門診診察
      費一次，並指出家安診所重複刷卡請領診察費，已明顯違
      反相關規定，有健保局99年5 月11日健保北字第09910083
      41號函、家安診所95年3 月8 日第001 號函、臺北市醫師
      公會95年3 月29日（95）北市醫會字第048 號函、健保局
      臺北分局95年4 月21日健保北費二字第0953005553號函附
      卷可稽，堪認被告於本案案發前，確已明知不得就同一病
      患之同日門診重複刷取健保卡。
  ２. 被告為家安診所唯一駐診醫師，負責家安診所病患診療及
      向健保局請領醫療費用之業務，對於上開事實均知之甚詳
      。被告明知上情，卻重複刷取患者之健保卡，先在其業務
      上所製作之健保卡就醫資料電磁紀錄為不實記載，並於當
      日以網路傳送至健保局，復以網路將「門診醫療服務點數
      申報總表」、「門診醫療服務點數清單」及「門診醫療服
      務醫令清單」等電磁紀錄傳送至健保局，另檢送「門診醫
      療服務點數申報總表」紙本予健保局申報健保醫療費用，
      自堪認被告確有行使業務上登載不實文書之意。又一般病
      患前往醫療院所就診時，若未在該醫療院所刷取健保卡，
      健保局自因不知病患曾經就診而無從給付診察費用予醫療
      院所，是被告明知僅有經由刷取健保卡之手續，健保局始
      會支付診察費，苟其並無向健保局請領二筆診察費之意，
      則被告何需再次刷取病患之健保卡，顯見被告上開辯解係
      屬卸責之詞，不足採信。
  ３. 綜上，本案被告係由其一人在同日就同一病患相同病情加
      以診療，依前述通則，被告僅能申報一次門診診察費，被
      告明知上情，卻重複刷卡申報二次門診診察費，使健保局
      陷於錯誤而給付該等費用，自有詐欺犯意無疑。
（三）綜上所述，被告確有行使業務上登載不實文書及詐欺取財
      之意，被告上開辯解均屬事後卸責之詞，不足採信。本案
      事證明確，被告犯行洵堪認定，應依法論科。
二、查被告為家安診所負責人及執業醫師，係從事醫療業務人員
    ，其將不實之事項登載於業務上作成之紙本及電磁紀錄，藉
    以表示有為病患進行診療，並據此向健保局行使而詐領醫療
    費用，核其所為，均係犯刑法第216 條、第215 條、第220
    條第2 項之行使業務登載不實文書罪、第339 條第1 項之詐
    欺取財罪。被告於業務上文書登載不實之低度犯行，應為行
    使之高度犯行吸收，不另論罪。被告行使業務上登載不實文
    書詐欺取財，係以一行為觸犯二罪名，均為想像競合犯，應
    依刑法第55條之規定，從一重之詐欺取財罪處斷。被告趁病
    患就診之際，分別於如附表「就診日期」欄所示之日填製文
    書，並於如附表「受理日期」欄所示之日向健保局詐取醫療
    費用，犯意各別，行為互殊，應分論併罰。爰審酌被告為執
    業醫師，本應謹守全民健康保險醫療費用之支付標準，以維
    護全民健保制度健全，卻於前案緩刑期間，為圖小利而為業
    務上文書之不實填載，並持之詐領醫療費用，侵害他人權益
    ，行為確有不該，惟念其取得之利益尚非甚鉅，且其詐得之
    金額已由健保局追扣，業經健保局以健保北字第0991500209
    號函敘明（本院卷第123 頁反面），復參酌被告犯罪手段、
    所生危害及犯後態度等一切狀況，分別酌情量處如主文所示
    之刑，並諭知易科罰金之折算標準及定其應執行之刑，以資
    儆懲。
、不另為無罪諭知之部分
一、公訴意旨另以：被告另有於健保局保險對象門診就醫紀錄明
    細表上填製如附表「不實診斷紀錄」欄所示之內容，因認被
    告此部分涉犯刑法第216 條、第215 條之行使業務上登載不
    實文書罪云云。
二、按犯罪事實應依證據認定之，無證據不得推認其犯罪事實；
    不能證明被告犯罪者，應諭知無罪之判決，刑事訴訟法第15
    4 條第2 項、第301 條第1 項分別定有明文。次按認定犯罪
    事實應憑積極證據，倘積極證據不足以為不利於被告犯罪事
    實之認定時，即應為有利被告之認定，更不必有何有利之證
    據，最高法院30年上字第816 號判例可資參照。
三、經查，公訴人所指之健保局保險對象門診就醫紀錄明細表，
    係由健保局依據被告申報而由健保局所製作，並非被告所製
    作等事實，業據被告供述在卷，且有本院公務電話紀錄1 紙
    在卷可查（本院卷第215 頁），足見公訴人所指上開文書並
    非被告所製作。綜上，公訴人所指被告此部分之犯嫌，並無
    足夠證據可資證明，揆諸前揭說明，原應為無罪之諭知，惟
    因公訴人認此部分與被告上開論罪部分分別有一罪關係，爰
    均不另為無罪之諭知，附此敘明。
據上論斷，應依刑事訴訟法第299 條第1 項前段，刑法第216 條
、第215 條、第220 條第2 項、第339 條第1 項、第55條、第41
條第1 項前段、第51條第1 項第6 款，刑法施行法第1 之1 條，
判決如主文。
本案經檢察官葉惠燕到庭執行職務。
中    華    民    國    99    年    10    月    14    日
                  刑事第七庭審判長法  官  林庚棟
                                  法  官  林欣苑
                                  法  官  林勇如
上正本證明與原本無異。
如不服本判決應於收受送達後10日內向本院提出上訴書狀，並應
敘述具體理由；其未敘述上訴理由者，應於上訴期間屆滿後20日
內向本院補提理由書（均須按他造當事人之人數附繕本）「切勿
逕送上級法院」。
                                  書記官  葉潔如
中    華    民    國    99    年    10    月    14    日
附錄本案論罪科刑法條：
中華民國刑法第215 條
從事業務之人，明知為不實之事項，而登載於其業務上作成之文
書，足以生損害於公眾或他人者，處3 年以下有期徒刑、拘役或
5 百元以下罰金。
中華民國刑法第216 條
行使第210 條至第215 條之文書者，依偽造、變造文書或登載不
實事項或使登載不實事項之規定處斷。
中華民國刑法第339 條第1 項
意圖為自己或第三人不法之所有，以詐術使人將本人或第三人之
物交付者，處5 年以下有期徒刑、拘役或科或併科1 千元以下罰
金。

司法院資訊處製作；財團法人民間司法改革基金會備份。
